【裁判字號】    98,上訴,664
【裁判日期】    980715
【裁判案由】    偽造文書
【裁判全文】
臺灣高等法院高雄分院刑事判決         98年度上訴字第664號
上  訴  人
即  被  告  甲○○
選任辯護人  吳建勛律師
            梁宗憲律師
上列上訴人因偽造文書案件，不服臺灣高雄地方法院97年度訴字
第1715號中華民國98年4 月7 日第一審判決（起訴案號：臺灣高
雄地方法院檢察署96年度偵字第32536 號），提起上訴，本院依
簡式審判程序，判決如下：
    主  文
原判決關於有罪部分撤銷。
甲○○犯連續公務員登載不實罪，處有期徒刑壹年陸月，減為有
期徒刑玖月；又犯公務員登載不實罪，處有期徒刑壹年貳月。應
執行有期徒刑壹年陸月。緩刑伍年，並應向國庫支付新臺幣拾萬
元。
    事  實
一、甲○○於民國88年5 月3 日起至94年6 月14日止，擔任高雄
    市政府警察局苓雅分局凱旋路派出所警員，又於96年6 月15
    日起，擔任同分局成功路派出所警員，先後負責轄區安祥里
    13-15 鄰、22-24 鄰；城西里1-3 鄰、5-9 鄰，係依據法令
    有從事戶口查察及核實登載暫住人口戶卡片之職責，為依法
    令從事公務之人員（97年6 月24日起為同分局福德二路派出
    所警員）。其明知大陸地區人民，入境居（停）留期間，未
    設戶籍者，應申報流動人口登記；警察所（分駐、派出所）
    應憑當事人有效證件受理，並填報流動人口登記聯單；警察
    所（分駐、派出所）受理後，應交所轄警勤區佐警註記戶卡
    副頁。詎甲○○竟(一)基於不實登載公文書之概括犯意，明知
    附表一所示大陸地區人民劉曉瑛等7 人，未實際居住在高雄
    市○○區○○路47號7 樓之3 ，竟於附表一所示之時間，在
    其職掌之「流動人口登記聯單」之「警勤區員警查對情形」
    欄位多次虛偽記載如附表一備註欄所示之不實查訪內容；(二)
    復基於不實登載公文書之犯意，未實際前往如附表二所示大
    陸地區人民左紅霞居住地點查訪，於96年10月5 日後之10月
    間某時，在其職掌之「戶口查察記事卡副頁」之「查察記事
    」欄位一次虛偽記載如附表二備註欄所示之不實查訪內容。
    上開行為，均足以生損害警察機關於其轄區戶口查察之正確
    性。
二、案經高雄市政府警察局苓雅分局移送臺灣高雄地方法院檢察
    署檢察官偵查起訴。
    理  由
一、本件被告甲○○所犯係死刑、無期徒刑、最輕本刑為3 年以
    上有期徒刑以外之罪，被告於本院審理程序中就被訴事實為
    有罪之陳述，經告知被告簡式審判程序之旨，並聽取檢察官
    、被告及辯護人之意見後，本院裁定依刑事訴訟法第273 條
    之1 第1 項之規定，進行簡式審判程序。又本件卷內之證據
    ，依同法第273 條之2 規定，不受第159 條第1 項關於傳聞
    法則規定之限制，依法均有證據能力，合先敘明。
二、上揭事實，業據被告於原審及本院審理中坦承不諱，並有流
    動人口登記聯單7 紙（見偵查卷二第69至72頁）、甲○○人
    事資料列印報表（見偵查卷二第61頁）、高雄市政府警察局
    苓雅分局90年7 月、96年7 月警勤區佐警戶口查察考核名冊
    （見偵查卷二第62至63頁）、戶口查察記事卡副表2 份（見
    偵查卷二第66至67頁）在卷可稽，足認被告自白與事實相符
    ，從而，本件事證明確，被告犯行洵堪認定，應依法論科。
三、查事實欄一、(一)部分之被告行為後，刑法業經修正並於95年
    7 月1 日施行。按行為後法律有變更者，適用行為時之法律
    ，但行為後之法律有利於行為人者，適用最有利於行為人之
    法律，現行刑法第2 條第1 項定有明文。以本次刑法修正之
    比較新舊法，應就罪刑有關之共犯、未遂犯、想像競合犯、
    牽連犯、連續犯、結合犯，以及累犯加重、自首減輕暨其他
    法定加減原因（如身分加減）與加減例等一切情形，綜其全
    部罪刑之結果而為比較（最高法院95年5 月23日95年第8 次
    刑事庭會議決議參照）。被告因該部分行為後新法業已刪除
    連續犯之規定，此刪除雖非屬犯罪構成要件之變更，但顯已
    影響行為人刑罰之法律效果，自屬法律有變更，而依新刑法
    既已刪除連續犯之規定，則所犯上述數行為依數罪併罰之規
    定應分論併罰，但依刑法第2 條第1 項規定之「從舊從輕」
    原則，比較新、舊法結果，則以適用被告之行為時法律即舊
    刑法論以連續犯，以一罪論，較有利於被告。是以，經綜合
    比較後，就被告此部分之論罪科刑法條，應適用對被告較有
    利之修正前刑法之規定。
四、核被告就事實欄一、(一)部分所為多次犯行，均係犯刑法第21
    3 條公務員登載不實罪，而其多次行為之時間緊接、犯意概
    括、所犯構成要件相同，為連續犯，應依修正前刑法第56條
    規定，論以連續公務員登載不實一罪，並加重其刑；又被告
    就事實欄一、(二)部分所為，亦係犯刑法第213 條公務員登載
    不實罪，檢察官起訴雖認被告就該部分所為，係分別於附表
    二所示登載之查察日期所為之多次登載不實，而應分論併罰
    云云，惟被告於原審審理中坦承係一次登載完畢，且檢察官
    又未提出任何證據可資證明被告確係分次登載不實，再佐以
    被告之動機係欲逃避長官之督察，則其係一次不實填載上開
    公文書，亦尚符常情，是被告就該部分所為，應僅成立公務
    員登載不實罪一次。又被告上開犯公務員登載不實罪之二罪
    （即事實欄一、(一)、(二)部分），犯意各別，行為互殊，應予
    分論併罰。
五、原審因認被告上開犯罪事證明確，而予依法論科，固非無見
    ：惟查，原審就被告所犯上開二罪，雖於理由欄說明係依犯
    罪之性質，而認為均有褫奪公權之必要，而分別予以宣告褫
    奪公權。惟按，被告所受宣告之刑，法院對於宣告褫奪公權
    與否，固有自由裁量之權（最高法院29年度上字第1487號判
    例意旨參照），但法律上屬於自由裁量之事項，並非概無法
    律性之拘束。法院就自由裁量權之行使，除不得逾越法律所
    規定範圍之外部性界限外，尚應受比例原則、公平正義原則
    之規範，謹守法律秩序之理念，體察法律之規範目的，使其
    結果實質正當，合於裁量之內部性界限，俾與立法本旨相契
    合（最高法院96年度台上字第7583號判決意旨參照）。而刑
    法第37條第2 項所謂「犯罪之性質」，係指喪失廉恥以及其
    他情形認為有褫奪公權之必要者而言（最高法院24年度總會
    決議參照）。被告於原審審理時，已表明昐法院勿予宣告褫
    奪公權之意旨，並提出相關資料以釋明其無褫奪公權之必要
    （見原審97訴1715號卷第57-69 頁），惟原審除於理由欄說
    明「依犯罪之性質，本院認為均有褫奪公權之必要」等語外
    ，並未就被告於原審時所提出之上開事證為調查及進一步說
    明如何認定被告已喪失廉恥以及其他情形而認為有褫奪公權
    之必要，其判決理由尚未完備；又依被告之供述，其犯本案
    二罪之動機應係欲逃避長官之督察，而非包庇大陸地區人民
    非法入境之犯罪。又其任職警界逾20年，期間曾因熱心助人
    ，行為堪為楷模，而多次受高雄市政府警察局表楊，而獲頒
    榮譽獎狀，並曾因執行職務績效良好，而另受表揚，有被告
    提出之獎狀影本5 紙附卷可憑（見本院卷及原審上開卷第60
    -63 頁），據此可認被告應尚非喪失廉恥，且應無其他應褫
    奪公權之情形，而尚無褫奪公權之必要，原審予以宣告褫奪
    公權，尚有違誤。被告上訴指摘原審判決此部分不當，應有
    理由，故原審判決關於被告上開所犯二罪之部分，應由本院
    予撤銷改判。
六、爰審酌被告身為負責戶口查察及核實登載暫住人口戶卡片之
    員警，本應盡忠職守，確實做好戶口查察及登載之工作，竟
    基於怠惰，未實際前往查察，而直接於所掌公文書上登載不
    實，嚴重影響警察機關於其轄區戶口查察之正確性，而其登
    載不實之對象已有人因犯他案遭查獲，可見被告之行為實已
    造成社會之損害，惟念其犯後坦承犯行，態度尚稱良好，及
    其犯罪之動機、手段等一切情狀，分別量處如主文第2 項所
    示之刑。又被告就事實欄一、(一)部分犯行之犯罪時間，係在
    96年4 月24日以前，所犯之罪非屬中華民國九十六年罪犯減
    刑條例第3 條所定不得予以減刑之罪，應減其宣告刑二分之
    一，被告所犯上開二罪，並應依修正前刑法第51條第5 款規
    定，定其應執行之刑，以示懲儆。
七、末查，被告未曾因故意犯罪受有期徒刑以上刑之宣告，此有
    臺灣高等法院被告全國前案紀錄表1 份附卷足按。本院審酌
    被告擔任警員公職逾20年，係因怠惰而犯本件偽造文書罪，
    而被告育有3 名子女，其中2 名尚在就學中，有學生證影本
    附卷可稽，其妻又罹患糖尿病，亦有診斷證明書在卷可憑，
    其等均賴被告養育及照顧，本院認被告經此偵、審程序及科
    刑之宣告，當能知所警惕而信無再犯之虞，本院認前所宣告
    之刑以暫不執行為適當，爰依刑法第74條第1 項第1 款規定
    宣告緩刑5 年，並依刑法第74條第2 項第4 款規定，命其應
    向國庫支付新臺幣10萬元，以啟自新。
八、原審判決關於被告無罪部分，未經上訴而已確定，併此敘明
    。
據上論結，應依刑事訴訟法第369 條第1 項前段、第364 條、第
299 條第1 項前段、第273 條之1 第1 項，刑法第2 條第1 項、
第213 條、第74條第1 項第1 款、第2 項第4 款、修正前刑法第
56條、第51條第5 款，中華民國96年罪犯減刑條例第2 條第1 項
第3 款、第7 條、第11條，判決如主文。
本案經檢察官林敏惠到庭執行職務。
中    華    民    國    98    年    7     月    15    日
                  刑事第七庭    審判長法  官  莊飛宗
                                      法  官  孫啟強
                                      法  官  邱明弘
以上正本證明與原本無異。
如不服本判決應於收受本判決後10日內向本院提出上訴書狀，其
未敘述上訴理由者，並得於提起上訴後10日內向本院補提理由書
狀（均須按他造當事人之人數附繕本）「切勿逕送上級法院」。
中    華    民    國    98    年    7     月    15    日
                                      書記官  曾允志
附錄本判決論罪之法條：
中華民國刑法第213條
（公文書不實登載罪）
公務員明知為不實之事項，而登載於職務上所掌之公文書，足以
生損害於公眾或他人者，處1 年以上7 年以下有期徒刑。
附表一：（「流動人口登記聯單」）
 ┌──┬───────┬─────┬─────────────┐
 │編號│時間          │當事人姓名│備註                      │
 ├──┼───────┼─────┼─────────────┤
 │1   │93年2月16日   │劉曉瑛(夫 │於「警勤區查對情形」欄位，│
 │    │              │曾昌義；劉│註記「核符」。            │
 │    │              │曉瑛因偽造│                          │
 │    │              │文書案件，│                          │
 │    │              │經臺灣高雄│                          │
 │    │              │地方法院93│                          │
 │    │              │年度訴字第│                          │
 │    │              │2237號判處│                          │
 │    │              │有期徒刑1 │                          │
 │    │              │年8月)    │                          │
 ├──┼───────┼─────┼─────────────┤
 │2   │93年2月21日   │吳玉彩(夫 │同上。                    │
 │    │              │楊開仕)   │                          │
 ├──┼───────┼─────┼─────────────┤
 │3   │93年2月27日   │劉香平(夫 │同上。                    │
 │    │              │魏志哲)   │                          │
 ├──┼───────┼─────┼─────────────┤
 │4   │93年4月2日    │謝秋玲(夫 │同上。                    │
 │    │              │劉隆平；謝│                          │
 │    │              │秋玲於93年│                          │
 │    │              │7月間曾違 │                          │
 │    │              │反社會秩序│                          │
 │    │              │維護法)   │                          │
 ├──┼───────┼─────┼─────────────┤
 │5   │93年5月13日   │施玉仁(妻 │同上。                    │
 │    │              │楊梅瑛)   │                          │
 ├──┼───────┼─────┼─────────────┤
 │6   │93年5月18日   │陳燕麗(夫 │同上。                    │
 │    │              │李柏賢)   │                          │
 ├──┼───────┼─────┼─────────────┤
 │7   │93年6月29日   │蘭曉群(夫 │同上。                    │
 │    │              │張哲彰)   │                          │
 └──┴───────┴─────┴─────────────┘
 附表二：（「戶口查察記事卡副頁」）
 ┌──┬───────┬─────┬─────────────┐
 │編號│登載之查察日期│當事人姓名│備註                      │
 ├──┼───────┼─────┼─────────────┤
 │1   │96年1月2日    │左紅霞    │被告未實際前往大陸人民左紅│
 │    │              │(夫吳忠坤)│霞居住地點查訪，在其職掌之│
 │    │              │          │「戶口查察記事卡副頁」之「│
 │    │              │          │查察記事」欄位填載「該員在│
 │    │              │          │家看電視」。              │
 ├──┼───────┼─────┼─────────────┤
 │2   │96年2月2日    │同上      │被告未實際前往大陸人民左紅│
 │    │              │          │霞居住地點查訪，在其職掌之│
 │    │              │          │「戶口查察記事卡副頁」之「│
 │    │              │          │查察記事」欄位填載「經查該│
 │    │              │          │員未發現非法打工」。      │
 ├──┼───────┼─────┼─────────────┤
 │3   │96年3月3日    │同上      │被告未實際前往大陸人民左紅│
 │    │              │          │霞居住地點查訪，在其職掌之│
 │    │              │          │「戶口查察記事卡副頁」之「│
 │    │              │          │查察記事」欄位填載「未發現│
 │    │              │          │不法」。                  │
 ├──┼───────┼─────┼─────────────┤
 │4   │96年4月3日    │同上      │被告未實際前往大陸人民左紅│
 │    │              │          │霞居住地點查訪，在其職掌之│
 │    │              │          │「戶口查察記事卡副頁」之「│
 │    │              │          │查察記事」欄位填載「該員在│
 │    │              │          │家看電視」。              │
 ├──┼───────┼─────┼─────────────┤
 │5   │96年5月6日    │同上      │同上。                    │
 ├──┼───────┼─────┼─────────────┤
 │6   │96年6月8日    │同上      │同上。                    │
 ├──┼───────┼─────┼─────────────┤
 │7   │96年7月5日    │同上      │被告未實際前往大陸人民左紅│
 │    │              │          │霞居住地點查訪，在其職掌之│
 │    │              │          │「戶口查察記事卡副頁」之「│
 │    │              │          │查察記事」欄位填載「該員在│
 │    │              │          │樓上休息」。              │
 ├──┼───────┼─────┼─────────────┤
 │8   │96年8月17日   │同上      │被告未實際前往大陸人民左紅│
 │    │              │          │霞居住地點查訪，在其職掌之│
 │    │              │          │「戶口查察記事卡副頁」之「│
 │    │              │          │查察記事」欄位填載「該員在│
 │    │              │          │樓上看電視」。            │
 ├──┼───────┼─────┼─────────────┤
 │9   │96年9月1日    │同上      │同上                      │
 ├──┼───────┼─────┼─────────────┤
 │10  │96年10月5日   │同上      │被告未實際前往大陸人民左紅│
 │    │              │          │霞居住地點查訪，在其職掌之│
 │    │              │          │「戶口查察記事卡副頁」之「│
 │    │              │          │查察記事」欄位填載「該員在│
 │    │              │          │樓上休息」。              │
 └──┴───────┴─────┴─────────────┘


司法院資訊處製作；財團法人民間司法改革基金會備份。
